臺灣板橋地方法院刑事判決　　　　　　　 96年度訴字第715號
公　訴　人　臺灣板橋地方法院檢察署檢察官
被　　　告　甲○○
選任辯護人　林禮模律師
上列被告因違反商業會計法等案件，經檢察官提起公訴（九十五
年度偵字第二五八七號），本院判決如下：
    主  文
甲○○行使從事業務之人，明知為不實之事項，而登載於其業務
上作成之文書，足以生損害於公眾及他人，處有期徒刑伍月，如
易科罰金，以銀元佰元折算壹日。
    事  實
一、甲○○於民國（下同）九十一、九十二年間，係址設臺北縣
    中和市○○街三九九巷一號之名祥工程有限公司（下簡稱名
    祥公司）之負責人（現負責人變更為丙○○），係以製作各
    類所得扣繳暨免扣繳憑單為其附隨業務之人，其明知名祥公
    司於九十一年一月一日係將「鋼筋綁紮」及點工工程轉包與
    李丞宏（另由公訴人簽分偵辦），承攬報酬係依每噸新台幣
    （下同）二千九百元計算，雙方為承攬關係，李丞宏所攜同
    工作之工人，皆非名祥公司僱用之員工而無僱傭關係存在，
    李丞宏所領得之工程款亦非薪資，惟因李丞宏係以私人名義
    承攬致無法開立發票，雙方竟約定李丞宏應提供施工人員身
    分資料供名祥公司申報薪資所得。嗣於九十一年十二月間某
    日，甲○○經由公司員工丙○○（另由公訴人簽分偵辦）收
    受李丞宏輾轉自綽號「小支」之工人處取得之乙○○身分證
    影本及偽造之薪資請領切結書（係由張敏德冒用乙○○名義
    偽造出具，張敏德涉嫌偽造文書部分另由公訴人簽分偵辦）
    等資料後（無證據證明甲○○知悉薪資請領切結書係冒名偽
    造），即交予不知情之記帳業者吳玉敏，在其業務上作成之
    各類所得扣繳暨免扣繳憑單上，填載乙○○於九十一年一月
    至十二月間，向名祥公司支領薪資十九萬三千元（起訴書誤
    為十九萬二千元），並於九十二年五月二十七日起至九十二
    年六月三十日止間某日，將上開該各類所得扣繳暨免扣繳憑
    單持向財政部臺灣省北區國稅局中和稽徵所申報名祥公司九
    十一年度營利事業所得稅而行使之，足以生損害於乙○○及
    稅捐稽徵機關對於稅捐稽徵之正確性。
二、案經乙○○訴由臺灣板橋地方法院檢察署檢察官偵查起訴。
    理  由
一、訊據被告甲○○就其於九十一、九十二年間，係名祥公司之
    負責人，其於九十一年十二月間某日，經由公司員工丙○○
    取得李丞宏所交付之乙○○身分證影本及薪資請領切結書等
    資料後，交予不知情之記帳業者吳玉敏，製作乙○○於九十
    一年一月至十二月間向名祥公司領取十九萬三千元薪資之各
    類所得扣繳暨免扣繳憑單，並持向財政部臺灣省北區國稅局
    中和稽徵所申報名祥公司九十一年度營利事業所得稅等情固
    直承不諱，惟矢口否認有何行使業務登載不實之犯行，並辯
    稱：伊是依據工頭李丞宏提供的資料去報稅，工人是否確有
    在工地工作，伊並不知情，該工程伊總共支付約一百餘萬元
    給李丞宏，伊並沒有要逃漏稅捐云云。經查：
（一）告訴人乙○○並非名祥公司員工，其具名之薪資請領切結
      書，係張敏德冒名偽造後，由李丞宏透過綽號「小支」之
      成年男子，以二千元之代價購得，並交予名祥公司員工丙○○轉交被告甲○○之事實，業據告訴人乙○○於偵查中
      指述綦詳，並據證人張敏德、李丞宏及丙○○於偵查中證
      述明確（見九十五年度偵字第二五八七號偵查卷第五七、
      七十、七一頁，查證人張敏德、李丞宏、丙○○於偵查時
      所為之陳述，雖係被告以外之人於審判外之言詞陳述，惟
      上開證人於偵查中證述均經具結，且無證據證明有顯不可
      信之情形，依據刑事訴訟法第一百五十九條之一第二項規
      定，上開證人之偵查中證述有證據能力），並有偽造之薪
      資請領切結書、內政部警政署刑事警察局九十五年三月十
      七日刑紋字第０九五００三六八九五號指紋鑑驗書各一件
      在卷足憑。而被告確有將乙○○之相關資料交予不知情之
      記帳業者吳玉敏，製作乙○○於九十一年一月至十二月間
      向名祥公司領取十九萬三千元薪資之各類所得扣繳暨免扣
      繳憑單，並持向財政部臺灣省北區國稅局中和稽徵所申報
      名祥公司九十一年度營利事業所得稅等情，復據證人吳玉
      敏於偵查中證述明確（見同上偵查卷第八頁，查證人於玉
      敏於偵查時所為之陳述，雖係被告以外之人於審判外之言
      詞陳述，惟上開證人於偵查中證述業經具結，且無證據證
      明有顯不可信之情形，依據刑事訴訟法第一百五十九條之
      一第二項規定，上開證人之偵查中證述有證據能力），並
      有各類所得扣繳暨免扣繳憑單、被告提出之九十一年度營
      利事業所得稅網路結算申報回執聯（其上記載申報日期為
      九十二年五月二十七日，並應於九十二年六月三十日前將
      相關申報資料附件寄交稽徵所）、九十一年度營利事業所
      得稅結算申報書各一件在卷可稽。
（二）被告雖以前詞置辯，然查：被告於本院審理中自承：「（
      與李丞宏間就鋼筋綁紮工程）是承攬關係，工人是他自己
      去叫」、「就是將鋼筋綁紮工程交給他，他要做到好就是
      了」、「（問：李丞宏要請多少工人，要付多少工錢與你
      公司有何關係？）都是他去負責」、「（問：李丞宏請多
      少工人會否影響到你與他之間報酬的計算？）不會」、「
      因為我工程是發包給他，他要叫多少工人來做，跟我無關
      」等語（見本院九十六年五月三十一日審判筆錄第十二至
      十四頁），證人即名祥公司員工丙○○於本院審理中亦證
      稱：「李丞宏來請款時，我就向公司請款交給李丞宏」、
      「我都是將錢交給李丞宏，工人我不認識」、「李丞宏不
      算工人，他是工頭」等語（見本院九十六年五月三十一日
      審判筆錄第五頁），辯護人為被告提出之辯護意旨狀亦載
      明：「在鋼筋綁紮工地現場施工的工人，均為李丞宏所招
      募僱用來的，工人亦非直接受僱於公司，而係公司交由承
      攬的點工自行招募工人至工地現場施工」等語（見九十六
      年五月三十一日辯護意旨狀），再參酌名祥公司與李丞宏
      簽訂之「鋼筋綁紮承攬協議書」（見偵查卷第十九頁），
      亦載明：「乙方（李丞宏）承攬甲方（名祥公司）之鋼筋
      綁紮及點工工程，雙方協議承攬條件如下：一、承攬單價
      ：每噸新台幣二千九百元整（依過磅單為依據）。‧‧‧
      三、乙方計價時提供施工人員身分資料由甲方申報點工薪
      資所得。」，足見名祥公司係將「鋼筋綁紮」工程交與李
      丞宏承攬，並支付承攬報酬予李丞宏，現場施作之工人係
      李丞宏所招募而來，李丞宏要招募多少工人、支付多少薪
      資予工人，均與名祥公司無關，工人與名祥公司間並無僱
      傭關係存在，因而雙方於協議書中另特別約定李丞宏應將
      工人之身分資料提供予名祥公司，申報其薪資所得。從而
      ，被告為名祥公司負責人，其就李丞宏所提供之工人，與
      名祥公司間，並無僱傭關係存在，自無從委為不知，惟其
      竟仍指示不知情之記帳業者吳玉敏將乙○○上開支領工資
      不實之事項填載於各類所得扣繳暨免扣繳憑單上，其自難
      辭登載不實之罪責，殆屬無疑。
（三）綜上所述，被告前開所辯，顯係卸責之詞，不足採信。本
      案事證明確，被告犯行，堪予認定，應依法論科。
二、查被告行為後，刑法於九十四年一月七日修正，於同年二月
    二日公布，於九十五年七月一日施行。刑法第二百十六條、
　　第二百十五條之行使業務登載不實文書罪，法定刑得科銀元
  　五百元以下罰金，據修正後刑法施行法增訂第一條之一：「
    中華民國九十四年一月七日刑法修正施行後，刑法分則編所
    定罰金之貨幣單位為新臺幣。九十四年一月七日刑法修正時
    ，刑法分則編未修正之條文定有罰金者，自九十四年一月七
    日刑法修正施行後，就其所定數額提高為三十倍。但七十二
    年六月二十六日至九十四年一月七日新增或修正之條文，就
    其所定數額提高為三倍」及刑法第三十三條第五款修正為：
    「主刑之種類如下：五、罰金：新臺幣一千元以上，以百元
    計算之」等規定，是依修正後之法律，刑法行使業務登載不
    實文書罪所得科處之罰金刑最高為新臺幣一萬五千元、最低
    為新臺幣一千元；然依被告行為時之刑罰法律，即罰金罰鍰
    提高標準條例第一條前段規定之提高倍數十倍及修正前刑法
    第三十三條第五款規定之罰金最低額一元計算，該罪之罰金
    刑最高為銀元五千元，最低額為銀元一元，若換算為新臺幣
    ，最高額雖與新法同為新臺幣一萬五千元，然最低額僅為新
    臺幣三元。因此，比較上述修正前、後之刑罰法律，自以被
    告行為時關於科處罰金刑之法律較有利於被告。
三、按各類所得扣繳暨免扣繳憑單，乃附隨於業務而製作，此種
    扣繳憑單內容如有不實，而足生損害於公眾或他人，即係犯
    業務上登載不實文書之罪名（最高法院七十年度第九次刑事
    庭會議決議內容可資參照），查被告明知乙○○並非名祥公
    司員工，雙方無僱傭關係存在，竟將乙○○之薪資支出列於
    名祥公司九十一年度各類所得扣繳暨免扣繳憑單上，並持以
    行使，核其所為，係犯刑法第二百十六條之行使第二百十五
    條之業務登載不實文書罪（公訴意旨認被告係犯商業會計法
    第七十一條第一款填製不實會計憑證罪，尚有未洽，惟起訴
    之基本社會事實同一，爰依法變更起訴法條，理由詳如下述
    ）。而其偽造各類所得扣繳暨免扣繳憑單業務登載不實文書
    之低度行為，為行使之高度行為所吸收，不另論罪。又其利
    用不知情之記帳業者吳玉敏製作上開不實之各類所得扣繳暨
    免扣繳憑單，並持向財政部臺灣省北區國稅局申報而行使之
    行為，係為間接正犯。又因本件不實之各類所得扣繳暨免扣
    繳憑單，係被告利用不知情之記帳業者吳玉敏為之，而李丞
    宏僅係交付乙○○之身分資料予丙○○，丙○○僅係將上開
    資料轉交予被告，皆未參與犯罪構成要件之製作不實之各類
    所得扣繳暨免扣繳憑單行為，且查無證據足資證明渠等與被
    告就上開行使業務登載不實文書犯行有何共同之犯意聯絡，
    是以，渠等行為應僅屬幫助行為，尚難認與被告為共同正犯
    ，附此敘明。爰審酌被告素無前科，有臺灣高等法院被告全
    國前案紀錄表一件在卷可稽，素行良好，其犯罪動機、目的
    、手段、犯罪所生之危害、犯後否認犯行，並無悔意，及檢
    察官請求從重量刑等一切情狀，量處如主文所示之刑，並諭
    知易科罰金之折算標準（按刑第四十一條第一項有關易科罰
    金折算標準之規定，業於九十四年二月二日經修正公布，並
    自九十五年七月一日起生效施行，經本院比較修正前後之規
    定，以被告行為時即修正前之規定，較為有利於被告，應依
    修正後刑法第二條第一項前段之規定，適用修正前刑法第四
    十一條第一項前段之規定，定其易科罰金之折算標準）。
四、被告持以行使之業務上製作不實之各類所得扣繳暨免扣繳憑
    單一張，雖係供被告犯罪所用之物，惟因已持交稅捐機關收
    執，故已非屬被告所有，爰不予宣告沒收。至張敏德冒用乙○○名義偽造之薪資請領切結書一張，因無證據證明被告知
    悉偽造而與本件被告犯行有關，爰亦不予宣告沒收。
五、公訴意旨另認：各類所得扣繳暨免扣繳憑單係屬商業會計憑
    證，被告製作不實之商業會計憑證，並持向財政部臺灣省北
    區國稅局中和稽徵所提出申報，浮報營業成本，營利所得減
    少，藉以逃漏名祥公司營利事業所得稅，因認被告此部分係
    涉犯商業會計法第七十一條第一款之填製不實會計憑證罪嫌
    及另犯稅捐稽徵法第四十七條、第四十一條納稅義務人以詐
    術逃漏稅捐之罪嫌云云。然查：
（一）修正前商業會計法第六十六條第一款（即修正後之第七十
      一條第一款）所稱之會計憑證，依同法第十五條規定，分
      為原始憑證與記帳憑證二類，原始憑證係指證明事項之經
      過，而為造具記帳憑證所根據之憑證；記帳憑證係指證明
      會計人員之責任，而為記帳所根據之憑證。以薪資支出為
      例，營利事業所得稅查核準則第七十一條第十一款規定：
      「薪資支出之原始憑證，為收據或簽收之名冊，其由工會
      或合作社出具之收據，應另付工人之印領清冊，職工薪資
      如係送交銀行分別存入各該職工帳戶者，應以銀行蓋章證
      明存入之清單予以認定」，同條第九款規定「薪資支出，
      未依法扣繳所得稅款者除應通知限期補繳，補報扣繳憑單
      並依法處罰外，依本條有關規定予以認定」。則員工薪資
      扣繳暨免扣繳憑單，僅係證明全年度支付員工薪資及代為
      扣繳綜合所得稅之情形，為徵、繳雙方課徵與申報綜合所
      得稅之依據，其既非造具記帳憑證所根據之憑證，亦非證
      明處理會計事項人員之責任而為記帳所根據之憑證，自非
      商業會計法第十五條所規定之商業會計憑證。從而在扣繳
      或免扣繳憑單上為不實之填載，僅能依其情節論以其他罪
      名，尚不成立上開商業會計法之罪（最高法院九十三年度
      台上字第三九０號判決意旨參照）。準此，公訴人認被告
      所填載之不實之各類所得扣繳暨免扣繳憑單，係屬商業會
      計法所稱之會計憑證，因而請求依商業會計法第七十一條
      第一款之填製不實會計憑證罪論處云云，尚有誤會，惟起
      訴之基本社會事實同一，爰依法變更起訴法條如上。
（二）次按稅捐稽徵法第四十一條所規定之逃漏稅捐罪，依其文
      義解釋及該條無處罰未遂犯規定之情形以觀，應認係結果
      犯，必納稅義務人以詐術或其他不正當之方法為逃漏稅捐
      之手段，並因而造成逃漏稅捐之結果，始成立該罪（最高
      法院七十六年度台上字第二○八號、八十三年度台上字第
      二一五七號判決意旨參照）。本件被告持不實之各類所得
      扣繳暨免扣繳憑單向財政部臺灣省北區國稅局申報，固如
      前所述，然名祥公司與李丞宏間，確有鋼筋綁紮工程承攬
      關係存在，有如前述，且被告於本院審理中供稱名祥公司
      支付李丞宏承攬報酬約一百餘萬元等語，核與證人丙○○
      於本院審理中供述相符（見本院九十六年五月三十一日審
      判筆錄第九頁），另參酌名祥公司與李丞宏間，因上開承
      攬關係所支出之報酬，就是因為李丞宏為私人名義承包，
      無法提供發票等資料供給名祥公司申報成本支出，雙方始
      約定由李丞宏提供工人身分資料予名祥公司，改以薪資名
      目申報等情，自堪認名祥公司實際上支付予李丞宏之承攬
      報酬，並未列入該年度申報，故名祥公司既實際上有該筆
      承攬報酬之支出，而未列入成本申報，金額又高於其所申
      報之乙○○薪資數額，兩相折抵結果，足認本件應無生逃
      漏稅捐之結果。是以，被告雖持不實之各類所得扣繳暨免
      扣繳憑單虛報乙○○之薪資，然既未生逃漏名祥公司九十
      一年度營利事業所得稅之結果，依上開判決意旨說明，自
      不得以稅捐稽徵法第四十七條、第四十一條納稅義務人以
      詐術逃漏稅捐罪論處。故此部分應屬不能證明犯罪，惟公
      訴人認此部分與上開經本院論罪科刑之行使業務登載不實
      文書罪部分，有牽連犯裁判上一罪關係，本院爰不另為無
      罪判決之諭知，附此敘明。
據上論斷，應依刑事訴訟法第二百九十九條第一項前段、第三百
條，刑法第二條第一項前段、第二百十六條、第二百十五條、第
四十一條第一項前段（修正前），罰金罰鍰提高標準條例第一條
前段、第二條（修正前），判決如主文。
本案經檢察官黃仙宜到庭執行職務。
中　　華　　民　　國　　96　　年　　6 　　月　　11　　日
                  刑事第十六庭    審判長法　官  白光華
                                    　　法  官  曾淑娟
                                        法　官  楊志雄
右正本證明與原本無異。
如不服本判決，應於判決送達後十日內，向本院提出上訴狀。
                                        書記官  陳靜怡
中　　華　　民　　國　　96　　年　　6 　　月　　11　　日
附錄本案論罪科刑法條全文：
刑法第二百十五條
從事業務之人，明知為不實之事項而登載於其業務上做成之文書
，足以生損害於公眾或他人者，處三年以下有期徒刑、拘役或五
百元以下罰金。
刑法第二百十六條
行使第二百十條至第二百十五條之文書者，依偽造、變造文書或
登載不實事項或使登載不實事項之規定處斷。
